臺灣高等法院刑事判決
111年度上訴字第2690號
上  訴  人  臺灣臺北地方檢察署檢察官
上  訴  人  
即  被  告  王彥祥




上列上訴人等因被告詐欺等案件，不服臺灣臺北地方法院110年
度審訴字第2162號，中華民國111年5月27日第一審判決(起訴案
號：臺灣臺北地方檢察署110年度偵字第31721、32670號)及移送
併辦(110年度偵字第32925號)，提起上訴，本院判決如下：
    主  文
原判決關於附表編號3、5、6、8、9、11所示之罪刑暨應執行刑
部分，均撤銷。
王彥祥犯如附表編號3、5、6、8、9、11所示之罪，各處如附表
上開編號「本院判決主文」欄所示之刑。
其他上訴駁回。 
    事  實
原判決書(如附件)所記載之事實(含附表)，與本院認定之犯罪事
實相同，茲引用之。
    理  由
一、引用原判決書(如附件)所記載理由欄記載之證據、適用法律
    及罪名。
二、本件起訴書記載告訴人或被害人(以下統稱被害人)謝筱恬、
    陳彬彬部分，原審漏未判決；而檢察官就原審有罪判決刑的
    部分(含各罪宣告刑及執行刑)提起上訴，指摘被告未與附表
    編號3、5、6、8、9、11所示被害人和解，原審竟與已和解
    之被害人同適用刑法第59條予以酌減，每罪宣告刑有期徒刑
    6月，卻僅定執行刑有期徒刑8月，量刑太輕；被告亦就原判
    決有罪部分提起上訴，主張有自首、中止犯、刑法第59條之
    適用(原審就附表各罪均依刑法第59條酌減，詳後述)，並應
    依洗錢防制法第16條第2項規定減刑，而請求從輕量刑等語
    。是上開原審漏未判決部分非本院審理範圍，附此敘明。
三、被告上訴部分：
　㈠中止犯部分：
　　按「已著手於犯罪行為之實行，而因己意中止或防止其結果
    之發生者，減輕或免除其刑。」刑法第27條第1項前段明文
    規定。本件被告為詐欺集團之提款車手，其有自如起訴書附
    表二所示人頭帳戶提領款項之犯行，而與邱瑞祥(即「彌敦
    道」、「蝦味先」、「七」）、「小白」及「蝴蝶仁」等人
    彼此間，就本案上揭犯行具有共同犯罪意思，並各自分擔其
    中部分行為，基於共同正犯一部行為、全部責任之法理，本
    件詐欺集團就附表所示各犯行，其他詐欺集團之成員已對附
    表所示被害人詐財得逞，而被告亦就所分擔其中部分行為，
    即自附表所示被害人匯款之人頭帳戶提領款項，並將領得款
    項交付前來收水之「小白」，是被告如附表所示各犯行均已
    達既遂，並無因己意中止或防止為其結果發生之情狀，核無
    刑法第27條第1項前段所定中止犯之情形，被告此部分上訴
    意旨洵非可採。
　㈡自首部分：
　　按刑法第62條前段規定：「對於未發覺之罪自首而受裁判者
    ，得減輕其刑。」所規定之自首，係指犯人在其犯罪未發覺
    前，向該管公務員承認犯罪，而接受裁判而言。亦即須以對
    於未發覺之罪，向該管司法機關自承犯罪而受裁判之事實，
    始生效力，如案已發覺，則被告縱有投案陳述自己犯罪之事
    實，亦祇可謂為自白，不能認為自首。且現行法就自首已改
    採得減主義，縱已符合自首條件，得否減輕其刑，仍委由個
    案裁判時依其職權衡酌得否予以減刑，最高法院111年度台
    上字第2234號判決意旨可參。本件被告於110年9月23日、28
    日、29日始接受警員詢問，然在此之前，附表所示被害人均
    已報警或提出告訴，且分別各於同年8月17日、19日、20日
    即製作警詢筆錄，有相關卷證資料可查。是被告雖於110年9
    月23日(含以後)應警詢問時供認本案犯行，然此時職司犯罪
    調查之公務員，已因被害人指訴(認)而掌握人頭帳戶並調取
    車手(即被告)提款影像，而共犯吳佩鏇於110年9月3日詢問
    時指稱：與其同組之共犯有telegram中暱稱「傷痕」、綽號
    「阿祥」之人，並就警員提示之監視器畫面中穿著黑色polo
    衫及牛仔褲之男子為上開「傷痕」，綽號「阿祥」之人(見
    偵字第31721號卷第11至13頁)，是以被告於110年9月23日經
    警提示車手提領畫面供認為其提領之影像(見偵字第31721號
    卷第19、21頁)而供認本案犯行，係其犯行被發覺後始到案
    陳述自己犯罪之事實，祇可謂為自白，不能認為自首，是被
    告此部分上訴意旨，亦非可採。
　㈢再被告於原審準備及審理中就本案提領贓款涉犯洗錢部分自
    白犯罪，均應依洗錢防制法第16條第2項減輕其刑，有最高
    法院108年度台上字第4405、4408號判決意旨可參。又輕罪
    之減輕其刑事由若未形成處斷刑之外部性界限，自得將之移
    入刑法第57條或第59條之科刑審酌事項內，列為是否酌量從
    輕量刑之考量因子(109年度台上字第3936號判決意旨足參）
    ，本件洗錢減輕其刑部分，自得作為科刑審酌事項，且原審
    量刑時已載明審酌「及其合於前開輕罪之減刑事宜之量刑有
    利因子」等語（見原判決書第5頁第19至25行、第6頁第30行
    ），可見原審就被告所犯各罪之量刑時，均已審酌洗錢部分
    之減刑事宜，被告上訴指摘原判決未依洗錢防制法第16條第
    2項規定減刑云云，容有誤會。
　㈣綜上，被告上訴意旨均無理由，應予駁回。 　
四、被告本案犯行，有無刑法第59條酌減其刑之適用，檢察官及
    被告上訴各為相左之主張，茲析述之：
　㈠按犯罪之情狀顯可憫恕，認科以最低度刑仍嫌過重者，得酌
    量減輕其刑，刑法第59條定有明文。該條所謂「犯罪之情狀
    」，與同法第57條規定科刑時應審酌之一切情狀，並非有截
    然不同之領域，於裁判上酌減其刑時，應就犯罪一切情狀(
    包括第57條所列舉之10款事項)，予以全盤考量，審酌其犯
    罪有無可憫恕之事由，即裁判先例所稱有特殊之原因與環境
    等等，在客觀上足以引起一般同情，以及宣告法定低度刑，
    是否猶嫌過重，以為判斷（最高法院102年台上字第2513號
    號判決意旨參照)。查刑法第339條之4之加重詐欺罪之法定
    刑為「1年以上7年以下有期徒刑，得併科1百萬元以下罰金
    」，刑責極為嚴峻，然同為違犯本罪之人，其原因動機不一
    ，參與分工及犯罪情節未必盡同，有身為主導策畫者、或僅
    係聽命主謀指示行事；亦有僅屬零星偶發違犯、或是具規模
    、組織性之集團性大量犯罪；其犯行造成被害人之人數、遭
    詐騙金額亦有不同，是其加重詐欺行為所造成危害之程度自
    屬有異，法律科處此類犯罪，所設之法定最低本刑卻同為「
    1年以上7年以下有期徒刑」，且縱量處最低法定刑，仍無從
    依法易科罰金或易服社會勞動，不可謂不重。於此情形，倘
    依其情狀處以1年以下有期徒刑，即足以懲儆，並可達防衛
    社會之目的者，自非不可依客觀之犯行與主觀之惡性二者加
    以考量其情狀，是否有可憫恕之處，適用刑法第59條之規定
    酌量減輕其刑，期使個案裁判之量刑，能斟酌至當，符合比
    例原則。
　㈡查被告與附表編號1、2、4、7、10所示被害人在原審達成調
    解，有原審111年度審附民移調字第188、189、190、191、5
    83號調解筆錄在卷可查(分見原審卷一第169至171、390-1至
    390-2頁)，就本案犯罪情節而論，被告上開所為造成上開被
    害人5人受有財物損失，實無可取，然考量本件被告在詐欺
    集團中擔任車手，於提領款項後交予收水之綽號「小白」之
    人，係依集團成員指示為之，與謀畫及實際實行詐術者相比
    ，其參與犯行之惡性較輕，且依卷內證據，被告僅獲得價值
    3,000元財產上利益，亦無從認定被告另獲有犯罪所得，且
    被告犯後始終坦承犯行，復與上述被害人於原審中達成調解
    ，有上開調解筆錄在卷可證，可見被告已有悔意，因認被告
    加重詐欺犯行相較於同詐欺集團主導首謀、長期大量犯案，
    肇致多數被害人鉅額款項遭詐騙，並從中獲取高額暴利、甚
    至完全拒絕賠償被害人等情以觀，本案被告犯罪情節及所造
    成之危害程度，可認較輕，依被告犯罪之具體情狀及行為背
    景綜合以觀，倘就被告量處法定最低度刑有期徒刑1年，仍
    嫌過重，在客觀上足以引起一般人之同情，確有法重情輕之
    失衡情狀，堪認其犯罪情狀尚堪憫恕，就被告本件所犯上開
    5罪，爰均依刑法第59條酌減其刑。檢察官就此部分上訴指
    摘不宜依刑法第59條酌減其刑，洵非有理；至被告上訴就上
    開被害人部分，請求依刑法第59條酌減其刑，即有誤會。是
    原判決就附表編號1、2、4、7、10所示部分，依刑法第59條
    酌減其刑並無不當，原判決此部分認事用法俱無違誤，量刑
    亦稱妥適，應予維持。
  ㈢惟查，邇來電信詐騙猖獗，不肖份子多以集團式犯罪手法造
    成民眾財物損失，被告僅為牟取住宿之財產上利益，即貿然
    參與詐欺犯罪組織，擔任領款之車手，經手提領之款項非少
    ，而被告於原審、本院審理均未能與附表編號3、5、6、8、
    9、11所示被害人達成和解，賠償其等所受損失，而未獲得
    上開附表編號所示被害人之諒解，就其主觀犯意或客觀情狀
    而言，論以三人以上共同詐欺取財罪之法定最低刑度有期徒
    刑1年，難認有何情輕法重之處，並無宣告法定最低度刑期
    ，猶嫌過重之情，認被告就附表編號3、5、6、8、9、11所
    示犯行，均無刑法第59條酌量減輕其刑之適用。
　㈣原審就被告有其事實欄附表編號3、5、6、8、9、11所示各犯
    行，予以論罪科刑，固非無見，惟按：刑法第59條之酌量減
    輕其刑，必於犯罪之情狀，在客觀上足以引起一般同情，認
    為即予宣告法定低度刑期，猶嫌過重者，始有其適用。而原
    判決就被告犯如附表編號3、5、6、8、9、11所示犯行，依
    刑法第59條酌減其刑，並未載明被告就上述各犯行，有何特
    殊之原因與環境，客觀上足以引起一般同情，認為縱宣告法
    定最低刑期，猶嫌過重之情狀，僅載以「參以被告目前尚在
    監執行等生活狀況，本案若未酌減其刑，反不利其復歸社會
    履行對被害人之賠償。綜上，本院認若科以法定最低刑度之
    刑，仍屬情輕法重，足以引起一般人之同情，顯有憫恕之處
    」等語，是原判決就被告上開附表編號各犯行，於適用刑法
    第59條時，顯未審酌被告有何具體情狀，足堪憫恕，原審就
    上開附表編號所示犯行，遽依刑法第59條酌減其刑，尚嫌允
    當。檢察官上訴指摘及此，是檢察官此部分上訴有理由，應
    由本院予以撤銷改判。
五、撤銷部分(即附表編號3、5、6、8、9、11所示之罪)量刑審
    酌事項：
    爰以行為人之責任為基礎，審酌被告在詐欺集團中擔任取款
    車手等之犯罪手段及所扮演之角色，並附表編號3、5、6、8
    、9、11所示被害人受損金額，及迄今未賠償上開被害人所
    受損害，兼衡被告於警詢、偵查及原審、本院坦承上開犯行
    之犯後態度，及上開犯行中之前開一般洗錢之輕罪有洗錢防
    制法第16條第2項之減刑事由，又被告為國中畢業之智識程
    度，入監前從事木工，月收入約3萬元，需扶養父母、未婚(
    見原審卷一第380頁，本院卷第135頁）之生活狀況等一切情
    狀，量處如主文第二項所示之刑，以示懲儆。
六、不予合併定執行刑之理由
    被告參與同一詐欺集團，除本案所犯數罪外，尚另涉犯三人
    以上共同詐欺取財等罪之案件，另繫屬於本院及其他法院，
    已據被告於本院準備程序陳述明確(見本院卷第133頁)，並
    有本院被告前案紀錄表可按(見本院卷第84至86頁)，且上述
    所犯各罪尚未確定，認宜俟被告所犯數罪確定後，再由檢察
    官聲請裁定定執行刑為適當，爰不定其應執行之刑，併此敘
    明。　　　 
七、沒收部分：
　㈠按犯罪所得，屬於犯罪行為人者，沒收之，於全部或一部不
    能沒收或不宜執行沒收時，追徵其價額，刑法第38條之1第1
    項前段及第3項定有明文。本案被告所獲得之報酬為詐欺集
    團所提供便宜住宿之利益，本案有提款之日期都有接受詐欺
    集團所提供之住宿，業經被告供承在卷(見原審卷一第379頁
    )，以每日住宿支出以最低1,000元計算，其本案提領日期共
    計3日(110年8月16日、19日、20日)，則其本案所獲得之報
    酬即為價值3,000元之財產上利益(計算式：1,000元×3＝3,00
    0元)，因無法依原物型態沒收，爰逕依前揭規定追徵其價額
    。
　㈡原審依卷內證據調查所得，認被告犯罪所得為價值3,000元之
    財產上利益，而被告上開犯行，仍保留其犯罪所得之財產上
    利益，諭知追徵其犯罪所得之財產上利益之價額，與刑法第
    38條之1第1項前段及第3項規定意旨，在於任何人都不得保
    有犯罪所得之原則無違，且檢察官及被告上訴意旨均未指摘
    及此，原判決此部分並無違誤可指，應予維持。　　
據上論斷，應依刑事訴訟法第368條、第369條第1項前段、第299
條第1項前段、第364條、第373條，判決如主文。
本案經檢察官陳鴻濤提起公訴，檢察官牟芮君移送併辦，檢察官
蔡名堯提起上訴，檢察官劉成焜到庭執行職務。
中　　華　　民　　國　　111 　年　　11　　月　　8 　　日
                  刑事第十九庭  審判長法　官  曾淑華
                                      法　官  陳文貴
                                      法　官  黃惠敏
以上正本證明與原本無異。
如不服本判決，應於收受送達後20日內向本院提出上訴書狀，其
未敘述上訴之理由者並得於提起上訴後20日內向本院補提理由書
（均須按他造當事人之人數附繕本）「切勿逕送上級法院」。
                                      書記官  吳錫欽
中　　華　　民　　國　　111 　年　　11　　月　　8 　　日
附錄：本案論罪科刑法條全文
組織犯罪防制條例第3條
發起、主持、操縱或指揮犯罪組織者，處3年以上10年以下有期
徒刑，得併科新臺幣1億元以下罰金；參與者，處6月以上5年以
下有期徒刑，得併科新臺幣1千萬元以下罰金。但參與情節輕微
者，得減輕或免除其刑。
具公務員或經選舉產生之公職人員之身分，犯前項之罪者，加重
其刑至二分之一。
犯第1項之罪者，應於刑之執行前，令入勞動場所，強制工作，
其期間為3年。
前項之強制工作，準用刑法第90條第2項但書、第3項及第98條第
2項、第3項規定。
以言語、舉動、文字或其他方法，明示或暗示其為犯罪組織之成
員，或與犯罪組織或其成員有關聯，而要求他人為下列行為之一
者，處3年以下有期徒刑，得併科新臺幣3百萬元以下罰金：
一、出售財產、商業組織之出資或股份或放棄經營權。
二、配合辦理都市更新重建之處理程序。
三、購買商品或支付勞務報酬。
四、履行債務或接受債務協商之內容。
前項犯罪組織，不以現存者為必要。
以第5項之行為，使人行無義務之事或妨害其行使權利者，亦同
。
第5項、第7項之未遂犯罰之。
中華民國刑法第339條之4
犯第339條詐欺罪而有下列情形之一者，處1年以上7年以下有期
徒刑，得併科1百萬元以下罰金：
一、冒用政府機關或公務員名義犯之。
二、三人以上共同犯之。
三、以廣播電視、電子通訊、網際網路或其他媒體等傳播工具，
    對公眾散布而犯之。
前項之未遂犯罰之。
洗錢防制法第14條
有第二條各款所列洗錢行為者，處7年以下有期徒刑，併科新臺
幣5百萬元以下罰金。
前項之未遂犯罰之。
前二項情形，不得科以超過其特定犯罪所定最重本刑之刑。
附表
編號 被害人 詐欺時間及方式 轉帳（匯款）時間 轉帳（匯款）金額 受款帳戶 提領時間、地點、金額 原審罪名及宣告刑 本院判決主文 1 李翊信 （ 提告 ） 於110年8月15日下午2時至3時間許，詐欺集團成員佯為網路商家、銀行客服人員，向李翊信詐稱廠商幫李翊信誤下訂單，使李翊信陷於錯誤，依指示轉帳 110年8月16日下午4時14分 4萬9,986元 中華郵政基隆過港路郵局帳號00000000000000號帳戶 於110年8月16日下午4時26分至29分許間，在臺北市○○區○○街0段00號臺灣銀行之自動提款機將左列款項提領一空 王彥祥犯三人以上共同詐欺取財罪，處有期徒刑陸月。 (上訴駁回)    110年8月16日下午4時20分許 4萬9,987元     2 涂惠真 （ 提告 ） 於110年8月16日下午2時至3時間許，詐欺集團成員佯為網路商家、銀行客服人員，向涂惠真詐稱因工讀生疏失導致涂惠真會有損失，使涂惠真陷於錯誤，依指示轉帳 110年8月16日下午4時27分許 1萬6,021元 同上 於110年8月16日下午4時29分至31分許間，在臺北市○○區○○街0段00號臺灣銀行之自動提款機將左列款項提領一空 王彥祥犯三人以上共同詐欺取財罪，處有期徒刑陸月。 (上訴駁回) 3 張書萍 於110年8月19日下午5時22分許 ，詐欺集團成員佯為網路商家，向張書萍詐稱要確認貨款，使張書萍陷於錯誤，依指示轉帳 110年8月19日晚間7時11分許 4萬9,985元 中華郵政新竹牛埔郵局帳號00000000000000號帳戶 於110年8月19日晚間7時15分至16分許間在臺北市○○區○○○路0段00號遠東銀行之自動提款機；同日晚間7時25分至27分許間，在○○○路○段00號臺灣企銀之自動提款機，將左列款項提領一空 王彥祥犯三人以上共同詐欺取財罪，處有期徒刑陸月。 王彥祥犯三人以上共同詐欺取財罪，處有期徒刑壹年。    110年8月19日晚間7時19分許 4萬9,986元     4 沈芳伃 （ 提告 ） 於110年8月19日下午3時51分許 ，詐欺集團成員佯為網路商家、郵局客服人員，向沈芳伃詐稱因工讀生疏失致沈芳伃帳戶將被扣款，使沈芳伃陷於錯誤，依指示轉帳 110年8月19日晚間7時43分許 6,985元 同上 於110年8月19日晚間10時4分至6分許間，在臺北市○○區○○路00號永豐銀行之自動提款機，提領2萬元、2萬元、6,900元 王彥祥犯三人以上共同詐欺取財罪，處有期徒刑陸月。 (上訴駁回) 5 涂憶迦 （ 提告 ） 110年8月19日晚間7時2分許，詐欺集團成員佯為網路商家，向涂憶迦詐稱要跟銀行取消預先扣款，使涂憶迦陷於錯誤，依指示轉帳 110年8月19日晚間8時12分許 9,987元 同上  王彥祥犯三人以上共同詐欺取財罪，處有期徒刑陸月。 王彥祥犯三人以上共同詐欺取財罪，處有期徒刑壹年。 6 黃詩淳 （ 提告 ） 110年8月17日晚間7 時許，詐欺集團成員佯為網路商家、銀行人員，向黃詩淳詐稱誤將黃詩淳設定為每月商家扣款之帳號，使黃詩淳陷於錯誤，依指示轉帳 110年8月19日晚間8時18分許 2萬9,987元 同上  王彥祥犯三人以上共同詐欺取財罪，處有期徒刑陸月。 王彥祥犯三人以上共同詐欺取財罪，處有期徒刑壹年。 7 廖威龍 （ 提告 ） 於110年8月15日晚間8 時許，詐欺集團成員佯為銀行客服人員，向廖威龍詐稱廖威龍資料遭盜用購買商品，使廖威龍陷於錯誤，依指示轉帳 110年8月19日下午4時24分許 3萬元 中國信託銀行帳號0000000000000號帳戶 於110年8月19日下午4時46分至49分許間，在臺北市○○區○○街0號玉山銀行之自動櫃員機將左列款項提領一空 王彥祥犯三人以上共同詐欺取財罪，處有期徒刑陸月。 (上訴駁回)    110年8月19日下午5時6分許 1萬9,985元        110年8月20日凌晨0時11分許 2萬9,985元 中華郵政帳號00000000000000號帳戶 於110年8月20日凌晨0時17分至23分許間，在臺北市○○區○○路000號永豐銀行之自動櫃員機提領2萬元6筆 、1萬9,000元（起訴書附表誤載為1萬5元《包含手續費5元》）（包含編號11被害人許藝孅轉入之款項）      110年8月20日凌晨0時18分許 2萬9,987元     8 柯亭妤 （ 提告 ） 於110年8月18日晚間8時36分許 ，詐欺集團成員佯為網路商家、郵局客服人員，向柯亭妤詐稱因作業疏失致柯亭妤帳戶將被扣款，使柯亭妤陷於錯誤，依指示轉帳 110年8月19日下午4時40分許 4萬9,986元 中國信託銀行帳號0000000000000號帳戶 於110年8月19日下午4時46分至49分許間，在臺北市○○區○○街0號玉山銀行之自動櫃員機將左列款項提領一空 王彥祥犯三人以上共同詐欺取財罪，處有期徒刑陸月。 王彥祥犯三人以上共同詐欺取財罪，處有期徒刑壹年。 9 葉素妤 於110年8月18日晚間6時12分許 ，詐欺集團成員佯為網路商家、郵局客服人員，向葉素妤詐稱網路購物平台設定錯誤，使葉素妤陷於錯誤，依指示轉帳 110年8月19日下午4時47分許 9,999元 同上 於110年8月19日下午4時49分許，在臺北市○○區○○街0號玉山銀行之自動櫃員機將左列款項提領一空 王彥祥犯三人以上共同詐欺取財罪，處有期徒刑陸月。 王彥祥犯三人以上共同詐欺取財罪，處有期徒刑壹年。 10 李佳昕 於110年8月19日下午4時40分許 ，詐欺集團成員佯為網路商家、銀行客服人員，向李佳昕詐稱誤將李佳昕設定為高級會員，使李佳昕陷於錯誤，依指示轉帳 110年8月19日下午5時21分許 9,999元 同上 於110年8月19日下午5時28分許，在臺北市○○區○○路00號合作金庫銀行之自動櫃員機將左列款項提領一空 王彥祥犯三人以上共同詐欺取財罪，處有期徒刑陸月。 (上訴駁回) 11 許藝孅 （ 提告 ） 於110年8月19日下午5時59分許 ，詐欺集團成員佯為網路商家，向許藝孅詐稱要結清帳款怕重複扣款，使許藝孅陷於錯誤，依指示轉帳 110年8月19日晚間10時38分許 4萬4,123元 中華郵政帳號00000000000000號帳戶 於110年8月19日晚間10時45分至46分許間，在臺北市○○區○○路0號台北富邦銀行自動提款機提領2萬元3筆(包含另案被害人詹娸岑轉入之款項) 王彥祥犯三人以上共同詐欺取財罪，處有期徒刑陸月。 王彥祥犯三人以上共同詐欺取財罪，處有期徒刑壹年。    110年8月20日凌晨0時3分許 4萬9,987元 同上 於110年8月20日凌晨0時17分至23分許間，在臺北市○○區○○路000號永豐銀行之自動櫃員機提領2萬元6筆、1萬9,000元(起訴書附表誤載為1萬5元《包含手續費5元》)(包含編號7被害人廖威龍轉入之款項）      110年8月20日凌晨0時5分許 1萬2,123元        110年8月20日凌晨0時7分許 1萬7,017元